【裁判字號】    90,再易,35
【裁判日期】    900731
【裁判案由】    再審之訴
【裁判全文】
臺灣臺北地方法院民事判決  九十年度再易字第三五號
    再審原告  甲○○
    再審被告  乙○○
右當事人間請求損害賠償事件，再審原告對於民國九十年四月二日本院八十九年度再
易第四六號確定判決，提起再審之訴，本院判決如左：
    主    文
再審之訴駁回。
再審訴訟費用由再審原告負擔。
    事    實
甲、再審原告方面：
一、聲明：本院八十九年度再易字第四六號、八十八年度簡上字第七三一號、八十八
    年度北簡字第四０二號民事判決均廢棄。再審被告在前訴訟程序第一審之起訴駁
    回。
二、陳述：
（一）依司法院大法官會議釋字第一七七號解釋，若確定判決消極的不適用法規，顯
      然影響裁判者，自屬民事訴訟法第四百九十六條第一項第一款所定適用法規顯
      有錯誤之範圍，該解釋復表明最高法院六０年台再字第一七０號判例與上述見
      解未合部分，應不予援用。乃原八十九年再易字第四六號確定判決竟仍適用最
      高法院六０年台再字第一七０號判例，顯有適用前開最高法院判例與司法院釋
      字第一七七號解釋顯有錯誤之情形。
（二）又依最高法院六十三年度第六次民庭庭推總會決議，民事訴訟法第四百九十六
      條第一項但書所謂「當事人已依上訴主張其事由」，乃指對於下級審法院之判
      決已依上訴程序主張其事由而言，第三審判決適用法規顯有錯誤之事由，既不
      能由當事人以上訴主張，自難謂有當事人已依上訴主張其事由之情形存在。而
      因簡易訴訟程序之第二審判決為終審判決，是應有上開決議之適用，八十九年
      度再易字第四六號判決，適用前開法條但書之規定，亦顯係適用法規錯誤。
（三）又原八十八年度簡上字第七三一號民事確定判決，適用民法第八百十一條之規
      定，但其適用顯不符合公寓大管理條例第十二條但書之規定，該適用顯有錯
      誤。又原判決認定系爭施工效果不良，又強令再審原告負擔該施工費用新台幣
      （下同）五萬七千元，其理由顯有矛盾，且因施工品質不良，對再審原告而言
      ，並無何利益可言，原判決竟適用民法第一百七十九條之規定，該適用法令亦
      有所違誤。另依中央法規標準法第十六條之規定，民法第一百八十條為民法第
      八百十一條之特別法，應優先適用民法第一百八十第四款之規定。本件依民法
      第七十二條、第七十一條及第七百六十七條、第一百八十四條之規定，再審被
      告之施工行為顯係因不法原因為給付，經適用民法第一百八十條第四款之規定
      自屬無效，而不能適用民法第八百十一條之規定之餘地，原判決顯有民事訴訟
      法第四百九十六條第一項第一款適用中央法規標準法第十六條，最高法院六十
      三年度第六次民庭庭推總會決議，司法院釋字第一七七號解釋，民法第七十二
      條、第七十一條、第一百七十九條、第一百七十二條、第一百八十四條、第二
      百一十三條、第七百六十七條、第八百十一條、第八百十六條、公寓大廈管理
      條例第十二條但書，民事訴訟法第四百三十六條之一第三項、第四百五十條、
      第四百四十九條、第七十八條等法規顯有錯誤之情形，爰為此提起再審之訴請
      求判決如訴之聲明。
三、證據：台北市建築師公會鑑定報告部分影本一份、台北地方法院檢察署檢察官八
    十三年偵字第一七二六二號不起訴處分書影本一份、估價單影本一份為證。
乙、本院依職權調閱本院八十九年度再易第四六號民事卷宗。
    理    由
一、查：經比對再審原告於八十九年度再易字第四六號案件中所提之再審理由與本件
    之再審理由，除另主張八十九年度再易字第四六號判決不適用司法院釋字第一七
    七號解釋、最高法院六十三年度第六次民庭庭推總會決議，及適用民事訴訟法第
    四百九十六條第一項第一款、同條項但書錯誤未經原再審之訴審酌外，餘所主張
    適用民法第七十二條、第七十一條、第一百七十九條、第一百七十二條、第一百
    八十四條、第二百一十三條、第七百六十七條、第八百十一條、第八百十六條、
    公寓大廈管理條例第十二條但書，民事訴訟法第四百三十六條之一第三項、第四
    百五十條、第四百四十九條、第七十八條等法規顯有錯誤之情形云云，俱經再審
    原告於原再審之訴主張，是本院首須審究者，即在於原再審之訴有無不適用司法
    院釋字第一七七號解釋、最高法院六十三年度第六次民庭庭推總會決議，及適用
    民事訴訟法第四百九十六條第一項第一款、同條項但書錯誤之情形，若原再審之
    訴並無再審原告於本件所另主張之再審事由而顯無再審理由時，即得逕駁回再審
    原告之訴，且無庸就再審原告已經原再審之訴加以審酌之部分加以審理，合先敘
    明。
二、按再審之訴，顯無理由者，得不經言詞辯論，以判決駁回之，民事訴訟法第五百
    零二條第二項定有明文。又司法院釋字第一七七號解釋固謂：「確定判決消極的
    不適用法規，顯然影響裁判者，自屬民事訴訟法第四百九十六條第一項第一款所
    定適用法規顯有錯誤之範圍，應許當事人對之提起再審之訴，以貫徹憲法保障人
    民權益之本旨，最高法院六十年度台再字第一七０號判例與上述見解未洽部分，
    應不予援用。」，惟前開解釋並未寬認確定判決有消極不適用法規之情形即得提
    起再審之訴，此觀前開解釋明文限定應有「顯然影響裁判」之要件即知。又是否
    「顯然影響裁判」之標準，客觀以言，應在於若適用該法規，實體上將使當事人
    獲得較有利之判決，若不符合該條件，即不得認有得提起再審之事由，並應認再
    審之訴顯無再審理由。次按：最高法院六十三年度第六次民庭庭推總會決議固認
    ：民事訴訟法第四百九十六條第一項但書所謂「當事人已依上訴主張其事由」，
    乃指對於下級審法院之判決，已依上訴程序主張其事由者而言。第三審判決適用
    法規顯有錯誤之事由，既不可能由當事人以上訴主張，自難謂為有「當事人已依
    上訴主張其事由」之情形存在。惟其前提係再審原告在前訴訟程序第三審上訴時
    ，已主張第二審判決適用法規不當，經第三審法院駁斥其主張，再審原告認第三
    審判決係適用法規顯有錯誤，在第三審法院提起再審之訴者，就再審原告已依上
    訴程序為事實主張之部分，自無該決議適用之餘地，且不論該案件是否得上訴第
    三審。此參最高法院八十九年度台上字第三四三號判決理由第十三行以下：「按
    確定判決有民事訴訟法第四百九十六條第一項各款所列情形之一者，當事人得以
    再審之訴對之聲明不服，但當事人已依上訴主張其事由或知其事由而不為主張者
    ，不在此限，固為同條但書所明定。惟該但書之規定，係以當事人已依上訴主張
    其事由，則其事由已受上級法院審判，為訴訟經濟計，乃不許當事人復以再審之
    方法更為主張。」即明，亦即若再審原告於歷審中主張之事實業經法院加以斟酌
    認定時，為訴訟經濟之目的，自無寬認再審原告得任以再審程序為事實之主張。
三、查：本院八十九年度再易字第四六號確定判決，已按前開最高法院判決意旨，詳
    加審酌再審原告所主張之再審事由，並認再審原告張之事實，業於原審主張經原
    審審酌後不採（詳八十九年度再易字第四六號判決第五頁第二行以下），則就再
    審原告所主張之事實部分，原再審判決適用民事訴訟法第四百九十六條第一項但
    書之規定，即無何不適用最高法院六十三年度第六次民庭庭推總會決議或適用錯
    誤之問題。次查：本件再審原告固另以原八十九年度再易字第四六號民事確定判
    決顯有適用最高法院六十年度台再字第一七０號判例及司法院釋字第一七七號解
    釋錯誤之情形云云，惟依前開司法院解釋明文限定應有「顯然影響裁判」方得提
    起再審之訴之要件以觀，前開解釋並未寬認所有確定判決若有消極不適用法規之
    情形即得提再審之訴，更何況所謂消極不適用法規，亦須就法院所認定之事實與
    所適用之法規加以審查，若法院所認定之事實與所適用之法規間並無明顯矛盾之
    處，縱法院未適用再審原告主觀認定應適用之法規，或依法院認定之事實無適用
    再審原告主觀認定應適用之法規時，即顯然不影響裁判之結果，而無消極不適用
    法規之違法。查：原八十九年度再易字第四六號確定判決，係以原再審之訴並無
    適用法規顯然錯誤之情，駁回聲請人再審之訴，並於判決第四頁第十五行以下審
    酌本院八十八年度簡上字第七三一號民事確定判決並無認定事實及適用法規顯然
    錯誤之情事，且於第六頁第一行以下說明再審原告所指摘事由，均屬法院之事實
    認定及證據取捨範圍，而與適用法規（包括再審原告所認為應適用之民法第七十
    二條、第七十一條、第一百八十四條、第二百一十三條、第七百六十七條、公寓
    大廈管理條例第十二條但書，以及民事訴訟法第四百三十六條之一第三項、第四
    百五十條、第七十八條等規定）是否妥當無關，該判決即顯然無適用最高法院六
    十年度台再字第一七０號判例及司法院釋字第一七七號解釋錯誤或有不適用司法
    院釋字第一七七號解釋之情形。
四、承前，本件再審原告所新提出之「不適用司法院釋字第一七七號解釋、最高法院
    六十三年度第六次民庭庭推總會決議，及適用民事訴訟法第四百九十六條第一項
    第一款、同條項但書錯誤」等再審理由，均顯無理由，既如前述，則本院即無庸
    就本院八十八年度簡上字第七三一號民事確定判決有無再審理由加以審酌，再審
    原告仍執其一貫主張之事實提起本件再審之訴，即顯無理由，應逕予駁回。
五、據上論結，本件再審原告之訴顯無理由，依民事訴訟法第五百零二條第二項、第
    七十八條，判決如主文。
中      華      民      國    九十      年      七      月    三十一    日
                               民事第五庭審判長   法    官  王碧芳
                                                  法    官  林麗玲
                                                  法    官  詹駿鴻
不得上訴
中      華      民      國    九十      年      八      月      二      日
                                                  書記官  林淑玉


司法院資訊處製作；財團法人民間司法改革基金會備份。
